ACORDAO-COMPLETO-2426822

ACÓRDÃO 579/2022 ATA 2/2022 - PRIMEIRA CÂMARA

VISTOS, relatados e discutidos estes autos de Tomada de Contas Especial instaurada pela Secretaria Especial da Cultura, em desfavor de Editora Atos Comércio de Livros Ltda. e de Rebecca Brogglio Pivetta, em razão de omissão no dever de prestar contas, captados por força do projeto cultural Pronac 14-8725;
ACORDAM os Ministros do Tribunal de Contas da União, reunidos em sessão da 1ª Câmara, diante das razões expostas pelo relator em:
9.1. considerar revéis a Editora Atos Comércio de Livros Ltda. e Rebecca Brogglio Pivetta, para todos os efeitos, com fundamento no art. 12, § 3º, da Lei 8.443/1992, dando-se prosseguimento ao processo; 
9.2. julgar irregulares as contas de Rebecca Brogglio Pivetta e de Editora Atos Comércio de Livros Ltda., com fundamento nos arts. 1º, inciso I; 16, inciso III, alíneas "a" e "c"; 19 e 23, inciso III, da Lei 8.443/1992, e condená-las solidariamente ao pagamento das quantias a seguir especificadas, com a fixação do prazo de quinze dias, a contar da notificação, para que comprovem, perante o Tribunal  (art. 214, inciso III, alínea "a", do RI/TCU) , o recolhimento da dívida ao Fundo Nacional de Cultura, atualizada monetariamente e acrescida dos juros de mora, calculados a partir da data discriminada, até a data do recolhimento, na forma prevista na legislação em vigor:
 
	DATA DA OCORRÊNCIA
	VALOR ORIGINAL (R$) 

	30/12/2014
	600.000,00

	30/12/2015
	977.777,80

9.3. aplicar individualmente aos responsáveis Rebecca Brogglio Pivetta e Editora Atos Comércio de Livros Ltda a multa prevista no artigo 57 da Lei 8.443/1992, no valor de R$ 160.000,00  (cento e sessenta mil reais) , fixando-lhes o prazo de 15 (quinze) dias, a contar da notificação, para que comprovem, perante o Tribunal (art. 214, inciso III, alínea "a", do RI/TCU) , o recolhimento da dívida ao Tesouro Nacional, atualizada monetariamente desde a data do presente acórdão até a do efetivo recolhimento, se for paga após o vencimento, na forma da legislação em vigor; 
9.4. autorizar a cobrança judicial das dívidas, caso não atendidas as notificações, nos termos do art. 28, inciso II, da Lei 8.443/1992, c/c o art. 219, inciso II, do RI/TCU; 
9.5. encaminhar cópia desta deliberação ao Procurador-Chefe da Procuradoria da República no Estado de São Paulo, nos termos do art. 16, § 3º, da Lei 8.443/1992 c/c o art. 209, § 7º, do RI/TCU, para adoção das medidas que entender cabíveis;
9.6. dar ciência desta deliberação à Secretaria Especial da Cultura e aos responsáveis.

Tomada de contas especial instaurada em razão de omissão no dever de prestar contas, captados por força do projeto cultural Pronac 14-8725;

Primeira Câmara

Secretaria Especial da Cultura.

3. Interessados/Responsáveis:
3.1. Responsáveis: Editora Atos Comercio de Livros Ltda (18.036.008/0001-73); Rebecca Brogglio Pivetta (XXX.786.638-XX).

13.1. Ministros presentes: Benjamin Zymler (na Presidência), Walton Alencar Rodrigues (Relator) e Jorge Oliveira.
13.2. Ministro-Substituto convocado: Augusto Sherman Cavalcanti.
13.3. Ministro-Substituto presente: Weder de Oliveira.

WALTON ALENCAR RODRIGUES

Adoto, como relatório, a instrução constante da peça 65, cujas conclusões e proposta de encaminhamento contaram com a anuência dos respectivos dirigentes (peças 66 e 67) .
"INTRODUÇÃO
1.	Cuidam os autos de tomada de contas especial instaurada por Secretaria Especial de Cultura, em desfavor de Editora Atos Comércio de Livros Ltda (CNPJ: 18.036.008/0001-73) e da sua dirigente, a Sra. Rebecca Brogglio Pivetta (CPF: XXX.786.638-XX) , em razão de omissão no dever de prestar contas, captados por força do projeto cultural Pronac 14-8725, descrito da seguinte forma: "O Projeto "Obra viva", será uma exposição gratuita e itinerante. Artistas, arquitetos e designers brasileiros apresentarão peças de design típico nacional explorando materiais economicamente criativos em 32 apresentações com duração de uma semana por apresentação, por todo o Brasil, levando cultura para escolas de diversas regiões do país.".
HISTÓRICO
2.	Em 12/9/2018, com fundamento na IN/TCU 71/2012, alterada pela IN/TCU 76/2016 e DN/TCU 155/2016, o dirigente da instituição Secretaria Especial de Cultura autorizou a instauração da tomada de contas especial (peça 20) . O processo foi registrado no sistema e-TCE com o número 169/2019.
3.	A Portaria nº 19, de 14/01/2015 (peça 6) , autorizou a captação do valor de apoio, totalizando R$ 2.187.150,00, no período de 15/01/2015 a 30/09/2016, com prazo para execução dos recursos 30/12/2014 a 30/09/2016 (cf. Portaria de Prorrogação 0009/16, p. 11) , recaindo o prazo para prestação de contas em 30/10/2016.
4.	A empresa proponente captou recursos autorizados, no montante de R$ 1.577.777,80, conforme atestam os recibos (peças 8 e 12) . Os recursos foram creditados na conta bancária específica nas datas a seguir especificadas (peça 13, p. 1) :
	 Valor (R$) 
	Data 

	600.000,00
	30/12/2014

	977.777,80
	30/12/2015

5.		O fundamento para a instauração da Tomada de Contas Especial, conforme consignado na matriz de responsabilização elaborada pelo tomador de contas, foi a constatação da seguinte irregularidade: 
Omissão no dever de prestar contas.
6.	Os responsáveis arrolados na fase interna foram devidamente comunicados e, diante da ausência de justificativas para elidir a irregularidade e da não devolução dos recursos, instaurou-se a tomada de contas especial.
7.		No Relatório de TCE nº 169/2019 (peça 43) , o tomador de contas concluiu que, em 11/6/2019, o prejuízo importaria no valor atualizado, sem juros, de R$ 1.922.124,38, imputando a responsabilidade a Editora Atos Comércio de Livros Ltda e à Sra. Rebecca Brogglio Pivetta, na condição de dirigente. 
8.			Em 2/9/2019, a Controladoria-Geral da União emitiu o relatório de auditoria (peça 44) , em concordância com o relatório do tomador de contas. O certificado de auditoria e o parecer do dirigente do órgão de controle interno concluíram pela irregularidade das presentes contas (peças 45 e 46) .
9.		Em 27/9/2019, o ministro responsável pela área atestou haver tomado conhecimento das conclusões contidas no relatório e certificado de auditoria, bem como do parecer conclusivo do dirigente do órgão de controle interno, manifestando-se pela irregularidade das contas, e determinou o encaminhamento do processo ao Tribunal de Contas da União (peça 47) .
10.	Na instrução inicial (peça 50) , analisando-se os documentos nos autos, concluiu-se pela necessidade de realização de citação e audiência para as irregularidades abaixo: 
10.1.	Irregularidade 1: omissão no dever de prestar contas.
10.1.1.		Evidências da irregularidade: documentos técnicos presentes nas peças 29, 18, 25, 13, 8, 2, 37, 5, 30, 23, 19, 12, 27, 7, 1, 31, 3, 33, 34, 28, 22, 6, 21, 32, 26, 20, 24, 11, 35, 17 e 4.
10.1.2.		Normas infringidas: CF/1988: art. 70, parágrafo único //IN nº 1/2013: art. 90, parágrafo único // IN nº 5/2017: art. 51, III, "a".
10.2.		Débitos relacionados aos responsáveis Editora Atos Comércio de Livros Ltda (CNPJ: 18.036.008/0001-73) e Rebecca Brogglio Pivetta (CPF: XXX.786.638-XX) :
	Data de ocorrência
	Valor histórico (R$) 

	30/12/2014
	600.000,00

	30/12/2015
	977.777,80

10.2.1.			Cofre credor: Tesouro Nacional.
10.2.2.			Responsável: Editora Atos Comércio de Livros Ltda (CNPJ: 18.036.008/0001-73) .
10.2.2.1.	Conduta: omitir-se do dever de prestar contas.
10.2.2.2.	Nexo de causalidade: a conduta descrita impediu o estabelecimento do nexo causal entre as possíveis despesas efetuadas com os recursos recebidos, no âmbito do instrumento em questão, no período de 30/12/2014 a 30/9/2016.
10.2.2.3.	Culpabilidade: não há excludentes de ilicitude, de culpabilidade e de punibilidade; é razoável supor que o administrador responsável pela pessoa jurídica tinha consciência da ilicitude de sua conduta; era exigível conduta diversa da praticada, qual seja, desincumbir-se do seu dever por meio da apresentação da prestação de contas no prazo e forma devidos. 
10.2.3.			Responsável: Rebecca Brogglio Pivetta (CPF: XXX.786.638-XX) .
10.2.3.1.	Conduta: omitir-se do dever de prestar contas.
10.2.3.2.	Nexo de causalidade: a conduta descrita impediu o estabelecimento do nexo causal entre as possíveis despesas efetuadas com os recursos recebidos, no âmbito do instrumento em questão, no período de 30/12/2014 a 30/9/2016.
10.2.3.3.	Culpabilidade: não há excludentes de ilicitude, de culpabilidade e de punibilidade; é razoável supor que a responsável tinha consciência da ilicitude de sua conduta; era exigível conduta diversa da praticada, qual seja, desincumbir-se do seu dever por meio da apresentação da prestação de contas no prazo e forma devidos. 
11.	Encaminhamento: citação.
11.1.	Irregularidade 2: não cumprimento do prazo originalmente estipulado para prestação de contas do projeto incentivado, cujo prazo encerrou-se em 30/10/2016.
11.1.1.		Evidências da irregularidade: documentos técnicos presentes nas peças 29, 18, 25, 16, 13, 8, 37, 30, 23, 39, 19, 40, 38, 12, 27, 41, 31, 34, 28, 22, 6, 21, 32, 36, 26, 20, 24, 11 e 17.
11.1.2.		Normas infringidas: art. 37, caput, c/c o art. 70, parágrafo único, da Constituição da República Federativa do Brasil; art. 93, do Decreto-lei 200/1967; art. 66, do Decreto 93.872/1986.
11.1.3.			Responsável: Rebecca Brogglio Pivetta (CPF: XXX.786.638-XX) .
11.1.3.1.	Conduta: descumprir o prazo originalmente estipulado para prestação de contas dos recursos federais recebidos à conta do instrumento em questão, o qual se encerrou em 30/10/2016.
11.1.3.2.	Nexo de causalidade: a conduta descrita impediu o estabelecimento do nexo causal entre as possíveis despesas efetuadas com os recursos recebidos, no âmbito do instrumento em questão, no período de 30/12/2014 a 30/9/2016.
11.1.3.3.	Culpabilidade: não há excludentes de ilicitude, de culpabilidade e de punibilidade; é razoável supor que a responsável tinha consciência da ilicitude de sua conduta; era exigível conduta diversa da praticada, qual seja, desincumbir-se do seu dever por meio da apresentação da prestação de contas no prazo e forma devidos. 
12.	Encaminhamento: audiência.
13.	Em cumprimento ao pronunciamento da unidade (peça 52) , foram efetuadas citação e audiência dos responsáveis, nos moldes adiante:
a)	 Editora Atos Comércio de Livros Ltda - promovida a citação do responsável, conforme delineado adiante:
	Comunicação: Ofício 0280/2020 - Secex-TCE (peça 56) 
Data da Expedição: 23/3/2020
Data da Ciência: 30/3/2020 (peça 63) 
Nome Recebedor: Eduardo Pivetta
Observação: Ofício enviado para o endereço do responsável, conforme pesquisa de endereço no sistema da Receita Federal.
Fim do prazo para a defesa: 14/4/2020
	
b)	 Rebecca Brogglio Pivetta - promovida a citação e audiência da responsável, conforme delineado adiante:
	Comunicação: Ofício 0277/2020 - Secex-TCE (peça 58) 
Data da Expedição: 23/3/2020
Data da Ciência: 30/3/2020 (peça 60) 
Nome Recebedor: Fabiano Nascimento
Observação: Ofício enviado para o endereço do responsável, conforme pesquisa de endereço no sistema da Receita Federal.
Fim do prazo para a defesa: 14/4/2020
	
	Comunicação: Ofício 0278/2020 - Secex-TCE (peça 59) 
Data da Expedição: 23/3/2020
Data da Ciência: 30/3/2020 (peça 61) 
Nome Recebedor: Eduardo Pivetta
Observação: Ofício enviado para o endereço do responsável, conforme pesquisa de endereço nos sistemas corporativos do TCU.
Fim do prazo para a defesa: 14/4/2020
	
	Comunicação: Ofício 0279/2020 - Secex-TCE (peça 57) 
Data da Expedição: 23/3/2020
Data da Ciência: 26/3/2020 (peça 62) 
Nome Recebedor: Eliana Brogglio
Observação: Ofício enviado para o endereço do responsável, conforme pesquisa de endereço no sistema do Renach.
Fim do prazo para a defesa: 10/4/2020
	
14.	Conforme Despacho de Conclusão das Comunicações Processuais (peça 64) , as providências inerentes às comunicações processuais foram concluídas. 
15.	Transcorrido o prazo regimental, os responsáveis Editora Atos Comércio de Livros Ltda e Rebecca Brogglio Pivetta permaneceram silentes, devendo ser considerados reveis, nos termos do art. 12, §3º, da Lei 8.443/1992.
ANÁLISE DOS PRESSUPOSTOS DE PROCEDIBILIDADE DA IN/TCU 71/2012
Apreciação do Prejuízo ao Contraditório e Ampla Defesa
16.		Verifica-se que não houve o transcurso de mais de dez anos desde o fato gerador sem que tenha havido a notificação dos responsáveis pela autoridade administrativa federal competente (art. 6º, inciso II, c/c art. 19 da IN/TCU 71/2012, modificada pela IN/TCU 76/2016) , uma vez que o fato gerador da irregularidade sancionada ocorreu em 31/10/2016, e os responsáveis foram notificados sobre as irregularidades pela autoridade administrativa competente conforme abaixo:
16.1.	Editora Atos Comércio de Livros Ltda, por meio do Edital de Notificação publicado no DOU de 21/3/2019 - Seção 3, p. 7 (peça 34) ;
16.2.	Rebecca Brogglio Pivetta, por meio do Edital de Notificação publicado no DOU de 1/11/2018 - Seção 3, p. 20 (peça 28) .
Valor de Constituição da TCE 	
17.		Verifica-se, ainda, que o valor atualizado do débito apurado (sem juros) em 1/1/2017 é de R$ 1.760.525,50, portanto superior ao limite mínimo de R$ 100.000,00, na forma estabelecida conforme os arts. 6º, inciso I, e 19 da IN/TCU 71/2012, modificada pela IN/TCU 76/2016. 
OUTROS PROCESSOS/DÉBITOS NOS SISTEMAS DO TCU COM OS MESMOS RESPONSÁVEIS
18.		Informa-se que foi encontrado processo no Tribunal com os mesmos responsáveis:
	Responsável
	Processos

	Editora Atos Comércio de Livros Ltda
	Processo 033.811/2019-9 [TCE, aberto, "TCE instaurada pelo (a) Secretaria Especial de Cultura em razão de Omissão no dever de prestar contas, Lei Rouanet, que teve por objeto O objetivo do projeto COMPARTILHANDO SORRISOS é realizar uma exposição inovadora de artes plásticas nas ruas de 3 capitais, em bairros próximos à população, destinada a todas as idades e camadas sociais. (nº da TCE no sistema: 683/2019) "]

	Rebecca Brogglio Pivetta
	Processo 033.811/2019-9 [TCE, aberto, "TCE instaurada pelo (a) Secretaria Especial de Cultura em razão de Omissão no dever de prestar contas, Lei Rouanet, que teve por objeto O objetivo do projeto COMPARTILHANDO SORRISOS é realizar uma exposição inovadora de artes plásticas nas ruas de 3 capitais, em bairros próximos à população, destinada a todas as idades e camadas sociais. (nº da TCE no sistema: 683/2019) "]

19.		Informa-se que foi encontrado débito imputável aos responsáveis em outras TCEs registradas no sistema e-TCE:
	Responsável
	TCES

	Rebecca Brogglio Pivetta
	384/2020 - Aguardando manifestação do controle interno

20.		A tomada de contas especial está, assim, devidamente constituída e em condição de ser julgada.
EXAME TÉCNICO
Da validade das notificações:
21.		Preliminarmente, cumpre tecer breves considerações sobre a forma como são realizadas as comunicações processuais no TCU. A esse respeito, destacam-se o art. 179, do Regimento Interno do TCU (Resolução 155, de 4/12/2002) e o art. 4º, inciso III, § 1º, da Resolução TCU 170, de 30 de junho de 2004, in verbis:
Art. 179. A citação, a audiência ou a notificação, bem como a comunicação de diligência, farse-ão:
I - mediante ciência da parte, efetivada por servidor designado, por meio eletrônico, fac-símile, telegrama ou qualquer outra forma, desde que fique confirmada inequivocamente a entrega da comunicação ao destinatário;
II - mediante carta registrada, com aviso de recebimento que comprove a entrega no endereço do destinatário;
III - por edital publicado no Diário Oficial da União, quando o seu destinatário não for localizado
 (...) 
Art. 3º As comunicações serão dirigidas ao responsável, ou ao interessado, ou ao dirigente de órgão ou entidade, ou ao representante legal ou ao procurador constituído nos autos, com poderes expressos no mandato para esse fim, por meio de:
I - correio eletrônico, fac-símile ou telegrama;
II - servidor designado;
III - carta registrada, com aviso de recebimento;
IV - edital publicado no Diário Oficial da União, quando o seu destinatário não for localizado, nas hipóteses em que seja necessário o exercício de defesa.
Art. 4º. Consideram-se entregues as comunicações:
I - efetivadas conforme disposto nos incisos I e II do artigo anterior, mediante confirmação da ciência do destinatário;
II - realizadas na forma prevista no inciso III do artigo anterior, com o retorno do aviso de recebimento, entregue comprovadamente no endereço do destinatário;
III - na data de publicação do edital no Diário Oficial da União, quando realizadas na forma prevista no inciso IV do artigo anterior.
§ 1º O endereço do destinatário deverá ser previamente confirmado mediante consulta aos sistemas disponíveis ao Tribunal ou a outros meios de informação, a qual deverá ser juntada ao respectivo processo.
 (...) 
22.		Bem se vê, portanto, que a validade da citação via postal não depende de que o aviso de recebimento seja assinado pelo próprio destinatário da comunicação, o que dispensa, no caso em tela, a entrega do AR em "mãos próprias". A exigência da norma é no sentido de o Tribunal verificar se a correspondência foi entregue no endereço correto, residindo aqui a necessidade de certeza inequívoca. 
23.		Não é outra a orientação da jurisprudência do TCU, conforme se verifica dos julgados a seguir transcritos:
São válidas as comunicações processuais entregues, mediante carta registrada, no endereço correto do responsável, não havendo necessidade de que o recebimento seja feito por ele próprio (Acórdão 3648/2013-TCU-Segunda Câmara, Relator Ministro JOSÉ JORGE) ;
É prescindível a entrega pessoal das comunicações pelo TCU, razão pela qual não há necessidade de que o aviso de recebimento seja assinado pelo próprio destinatário. Entregandose a correspondência no endereço correto do destinatário, presume-se o recebimento da citação. (Acórdão 1019/2008-TCU-Plenário, Relator Ministro BENJAMIN ZYMLER) ;
As comunicações do TCU, inclusive as citações, deverão ser realizadas mediante Aviso de Recebimento - AR, via Empresa Brasileira de Correios e Telégrafos, bastando para sua validade que se demonstre que a correspondência foi entregue no endereço correto. (Acórdão 1526/2007-TCU-Plenário, Relator Ministro AROLDO CEDRAZ) .
24.	A validade do critério de comunicação processual do TCU foi referendada pelo Supremo Tribunal Federal, nos termos do julgamento do MS-AgR 25.816/DF, por meio do qual se afirmou a desnecessidade da ciência pessoal do interessado, entendendo-se suficiente a comprovação da entrega do "AR" no endereço do destinatário:
Ementa: agravo regimental. Mandado de segurança. Desnecessidade de intimação pessoal das decisões do tribunal de contas da união. art. 179 do regimento interno do TCU. Intimação do ato impugnado por carta registrada, iniciado o prazo do art. 18 da lei nº 1.533/51 da data constante do aviso de recebimento. Decadência reconhecida. Agravo improvido.
O envio de carta registrada com aviso de recebimento está expressamente enumerado entre os meios de comunicação de que dispõe o Tribunal de Contas da União para proceder às suas intimações.
O inciso II do art. 179 do Regimento Interno do TCU é claro ao exigir apenas a comprovação da entrega no endereço do destinatário, bastando o aviso de recebimento simples. 
Da revelia dos responsáveis Editora Atos Comércio de Livros Ltda e Rebecca Brogglio Pivetta
25.	Como já visto (item 13) , verifica-se que a citação de cada um dos responsáveis se deu em endereços provenientes de pesquisas realizadas pelo TCU (peças 54 e 55) , restando comprovado que estas se efetivaram validamente, nos endereços constantes nos sistemas CPF e CNPJ da Receita Federal, conforme a seguir detalhado:
25.1.	Editora Atos Comércio de Livros Ltda, citada por intermédio do Ofício 0280/2020 - Secex-TCE (peça 56) , recebido no endereço obtido em pesquisa aos sistemas da Receita Federal (peça 55) , conforme atesta o AR à peça 63. 
25.2.	Rebecca Brogglio Pivetta, citada por intermédio do Ofício 0277/2020 - Secex-TCE (peça 58) , recebido no endereço obtido em pesquisa aos sistemas da Receita Federal (peça 54) , conforme atesta o AR à peça 60.
26.	Nos processos do TCU, a revelia não leva à presunção de que sejam verdadeiras todas as imputações levantadas contra os responsáveis, diferentemente do que ocorre no processo civil, em que a revelia do réu opera a presunção da verdade dos fatos narrados pelo autor (Acórdão 1009/2018-TCU-Plenário, Relator: BRUNO DANTAS; 2369/2013 - TCU - Plenário, Relator: BENJAMIN ZYMLER e 2449/2013 - TCU - Plenário, Relator: BENJAMIN ZYMLER) . Dessa forma, a avaliação da responsabilidade do agente não pode prescindir da prova existente no processo ou para ele carreada. 
27.	Ao não apresentarem suas defesas, os responsáveis deixaram de produzir prova da regular aplicação dos recursos sob sua responsabilidade, em afronta às normas que impõem aos gestores públicos a obrigação legal de, sempre que demandados pelos órgãos de controle, apresentar os documentos que demonstrem a correta utilização das verbas públicas, a exemplo do contido no art. 93 do Decreto-Lei 200/1967: "Quem quer que utilize dinheiros públicos terá de justificar seu bom e regular emprego na conformidade das leis, regulamentos e normas emanadas das autoridades administrativas competentes." 
28.	Mesmo as alegações de defesa não sendo apresentadas, considerando o princípio da verdade real que rege esta Corte, procurou-se buscar, em manifestações dos responsáveis na fase interna desta Tomada de Contas Especial, se havia algum argumento que pudesse ser aproveitado a seu favor. 
29.		No entanto, os responsáveis não se manifestaram na fase interna, não havendo, assim, nenhum argumento que possa vir a ser analisado e posteriormente servir para afastar as irregularidades apontadas.
30.	Outrossim, a Sra. Rebecca Brogglio não apresentou razões de justificativas pela perda do prazo estabelecido para a apresentação da prestação de contas, expirado em 30/10/2016.
31.	Em consulta aos sistemas Salic e Salic Net, realizada na data de 7/7/2020, verifica-se que os responsáveis também não apresentaram contas junto ao instaurador e continuam inadimplentes.
32.	Em se tratando de processo em que as parte interessadas não se manifestaram acerca das irregularidades imputadas, não há elementos para que se possa efetivamente aferir e reconhecer a ocorrência de boa-fé na conduta dos responsáveis, podendo este Tribunal, desde logo, proferir o julgamento de mérito pela irregularidade das contas, conforme os termos dos §§ 2º e 6º do art. 202 do Regimento Interno do TCU. (Acórdão 2064/2011-TCU-Primeira Câmara (relator: Ubiratan Aguiar) , 6.182/2011-TCU-1ª Câmara (relator: Weber de Oliveira) , 4.072/2010-TCU-1ª Câmara (Relator: Valmir Campelo) , 1.189/2009-TCU-1ª Câmara (Relator: Marcos Bemquerer) , 731/2008-TCU-Plenário (Relator: Aroldo Cedraz) .
33.	Dessa forma, os responsáveis Editora Atos Comércio de Livros Ltda e Rebecca Brogglio Pivetta devem ser considerados reveis, nos termos do art. 12, §3º, da Lei 8.443/1992, devendo as contas serem julgadas irregulares, condenando-os solidariamente ao débito apurado e aplicando-lhes a multa prevista no art. 57 da Lei 8.443/1992.
Prescrição da Pretensão Punitiva
34.		Vale ressaltar que a pretensão punitiva do TCU, conforme Acórdão 1441/2016-TCU-Plenário, Relator: Benjamin Zymler, que uniformizou a jurisprudência acerca dessa questão, subordina-se ao prazo geral de prescrição indicado no art. 205 do Código Civil, que é de dez anos, contado da data de ocorrência da irregularidade sancionada, nos termos do art. 189 do Código Civil, sendo este prazo interrompido pelo ato que ordenar a citação, a audiência ou a oitiva dos responsáveis.
35.	No caso em exame, não ocorreu a prescrição, uma vez que a irregularidade sancionada ocorreu em 31/10/2016, e o ato de ordenação da citação ocorreu em 5/2/2020.
Cumulatividade de multas 
36.	Quanto à possibilidade de aplicação cumulativa das multas dos arts. 57 e 58, inciso I, da Lei 8.443/1992, o Tribunal reconhece que existe relação de subordinação entre as condutas de "não comprovação da aplicação dos recursos" e de "omissão na prestação de contas", sendo a primeira consequência da segunda, o que enseja, na verificação das duas irregularidades, a aplicação da multa do art. 57, com o afastamento da multa do art. 58, inciso I, em atenção ao princípio da absorção (Acórdão 9579/2015-TCU-Segunda Câmara, Relator Ministro Vital do Rêgo; Acórdão 2469/2019-TCU-Primeira Câmara, Relator Ministro Augusto Sherman) .
37.	Conforme leciona Cezar Bitencourt (Tratado de Direito Penal: parte geral - 8ª Edição - São Paulo: Saraiva, 2003. Pg. 565) , na absorção, " (...) a pena do delito mais grave absorve a pena do delito menos grave, que deve ser desprezada". No caso concreto, a "omissão no dever de prestar contas", embora seja uma irregularidade autônoma, funciona como fase ou meio para a consecução da "não comprovação da aplicação dos recursos", havendo clara relação de interdependência entre essas condutas. Dessa forma, recaindo as duas ocorrências num mesmo gestor, deve prevalecer a pena do delito mais grave, qual seja, a multa do art. 57, da Lei 8.443/1992.
38.	Cumpre observar, ainda, que a conduta dos responsáveis, consistente nas irregularidades "não comprovação da boa e regular aplicação dos recursos federais repassados em face da omissão no dever de prestar contas" e "não cumprimento do prazo para apresentação de prestação de contas pelo gestor dos recursos", configura violação não só às regras legais, mas também aos princípios basilares da administração pública, eis que, em última análise, ocorre o comprometimento da necessária satisfação à sociedade sobre o efetivo emprego dos recursos públicos postos à disposição da municipalidade, por força do instrumento de repasse em questão. Nesses casos, em que fica evidente a falta de transparência e lisura, não há como afastar as suspeitas sempre presentes de que a totalidade dos recursos públicos federais, transferida ao município, tenha sido integralmente desviada, em prol de gestor ímprobo, ou de pessoas por ele determinadas, a revelar grave inobservância de dever de cuidado no trato com a coisa pública, isto é, ato praticado com culpa grave, pois, na espécie, a conduta do responsável se distancia daquela que seria esperada de um administrador público minimante diligente, num claro exemplo de erro grosseiro a que alude o art. 28 do Decreto-lei 4.657/1942 (Lei de Introdução às Normas do Direito Brasileiro) , incluído pela Lei 13.655/2018 (Acórdão 1689/2019-TCU-Plenário, Relator: Ministro AUGUSTO NARDES; Acórdão 2924/2018-TCU-Plenário, Relator: Ministro JOSÉ MUCIO MONTEIRO; Acórdão 2391/2018-TCU-Plenário, Relator: Ministro BENJAMIN ZYMLER) . 
CONCLUSÃO
39.		Em face da análise promovida na seção "Exame Técnico", verifica-se que os responsáveis Editora Atos Comércio de Livros Ltda e Rebecca Brogglio Pivetta não lograram comprovar a boa e regular aplicação dos recursos. Instados a se manifestar, optaram pelo silêncio, configurando a revelia, nos termos do §3º, do art. 12, da Lei 8.443/1992. Ademais, inexistem nos autos elementos que demonstrem a boa-fé dos responsáveis ou a ocorrência de outras excludentes de culpabilidade.
40.	Vale ressaltar que a jurisprudência pacífica nesta Corte é no sentido da imprescritibilidade das ações de ressarcimento ao erário (Súmula TCU 282) . Dessa forma, identificado dano ao erário, devese instaurar e julgar o processo de tomada de contas especial para responsabilizar seus agentes causadores, respeitando o direito ao contraditório e à ampla defesa, independentemente de quando ocorreram os atos impugnados.
41.	Verifica-se também que não houve a prescrição da pretensão punitiva, conforme análise já realizada (item 35) .
42.		Tendo em vista que não constam dos autos elementos que permitam reconhecer a boa-fé dos responsáveis, sugere-se que as suas contas sejam julgadas irregulares, nos termos do art. 202, § 6º, do Regimento Interno do TCU, com a imputação do débito atualizado monetariamente e acrescido de juros de mora, nos termos do art. 202, §1º do Regimento Interno do TCU, descontado o valor eventualmente recolhido, com a aplicação da multa prevista no art. 57 da Lei 8.443/1992.
43.	Por fim, como não houve elementos que pudessem modificar o entendimento acerca das irregularidades em apuração, mantém-se a matriz de responsabilização presente na peça 49.
PROPOSTA DE ENCAMINHAMENTO
44.	Diante do exposto, submetemos os autos à consideração superior, propondo ao Tribunal:
a)	considerar revéis os responsáveis Editora Atos Comércio de Livros Ltda (CNPJ: 18.036.008/0001-73) e Rebecca Brogglio Pivetta (CPF: XXX.786.638-XX) , para todos os efeitos, dando-se prosseguimento ao processo, com fulcro no art. 12, § 3º, da Lei 8.443/1992; 
b)			julgar irregulares, nos termos dos arts. 1º, inciso I, 16, inciso III, alíneas a e c, da Lei 8.443/1992, c/c os arts. 19 e 23, inciso III, da mesma Lei, as contas dos responsáveis Editora Atos Comércio de Livros Ltda (CNPJ: 18.036.008/0001-73) e Rebecca Brogglio Pivetta (CPF: XXX.786.638-XX) , condenando-os solidariamente ao pagamento das importâncias a seguir especificadas, atualizadas monetariamente e acrescidas dos juros de mora, calculadas a partir das datas discriminadas até a data da efetiva quitação do débito, fixando-lhes o prazo de quinze dias, para que comprovem, perante o Tribunal, o recolhimento das referidas quantias aos cofres do Tesouro Nacional, nos termos do art. 23, inciso III, alínea "a", da citada lei, c/c o art. 214, inciso III, alínea "a", do Regimento Interno do TCU.  
		Débitos relacionados ao responsável Editora Atos Comércio de Livros Ltda (CNPJ: 18.036.008/0001-73) em solidariedade com Rebecca Brogglio Pivetta (CPF: XXX.786.638-XX) :
	Data de ocorrência
	Valor histórico (R$) 

	30/12/2014
	600.000,00

	30/12/2015
	977.777,80

Valor atualizado do débito (com juros) em 7/7/2020: R$ 2.244.561,31
c)	aplicar individualmente aos responsáveis Editora Atos Comércio de Livros Ltda (CNPJ: 18.036.008/0001-73) e Rebecca Brogglio Pivetta (CPF: XXX.786.638-XX) , a multa prevista no art. 57 da Lei 8.443/1992 c/c o art. 267 do Regimento Interno do TCU, fixando-lhes o prazo de quinze dias, a contar da notificação, para que comprovem, perante o Tribunal (art. 214, III, alínea "a", do Regimento Interno do TCU) , o recolhimento da dívida aos cofres do Tesouro Nacional, atualizada monetariamente desde a data do acórdão que vier a ser proferido por este Tribunal até a do efetivo recolhimento, se pagas após o vencimento, na forma da legislação em vigor;
d)		autorizar, desde logo, a cobrança judicial das dívidas, caso não atendidas as notificações, na forma do disposto no art. 28, inciso II, da Lei 8.443/1992;
e)	autorizar também, desde logo, se requerido, com fundamento no art. 28, inciso I, da Lei 8.443, de 1992, c/c o art. 217, §§ 1º e 2º do Regimento Interno do TCU, o parcelamento das dívidas em até 36 parcelas, incidindo, sobre cada parcela, corrigida monetariamente, os correspondentes acréscimos legais, fixando-lhes o prazo de quinze dias, a contar do recebimento da notificação, para comprovar, perante o Tribunal, o recolhimento da primeira parcela, e de trinta dias, a contar da parcela anterior, para comprovar os recolhimentos das demais parcelas, devendo incidir, sobre cada valor mensal, atualizado monetariamente, os juros de mora devidos, no caso do débito, na forma prevista na legislação em vigor, alertando os responsáveis de que a falta de comprovação do recolhimento de qualquer parcela importará o vencimento antecipado do saldo devedor, nos termos do § 2º do art. 217 do Regimento Interno deste Tribunal; 
f)	esclarecer à responsável Rebecca Brogglio Pivetta (CPF: XXX.786.638-XX) que, caso se demonstre, por via recursal, a correta aplicação dos recursos, mas não se justifique a omissão da prestação de contas, o débito poderá ser afastado, mas permanecerá a irregularidade das contas, dando-se ensejo à aplicação da multa prevista no art. 58, inciso I, da Lei 8.443/1992;
g)	enviar cópia do Acórdão a ser prolatado, bem como do Relatório e do Voto que o fundamentarem à Procuradoria da República no Estado de São Paulo, nos termos do à § 3º do art. 16 da Lei 8.443/1992, c/c o § 7º do art. 209 do Regimento Interno do TCU, para adoção das medidas cabíveis; e
h)	enviar cópia do Acórdão que vier a ser proferido ao Secretaria Especial de Cultura e aos responsáveis, para ciência, informando que a presente deliberação, acompanhada do Relatório e do Voto que a fundamenta, está disponível para a consulta no endereço www.tcu.gov.br/acordaos, além de esclarecer que, caso requerido, o TCU poderá fornecer sem custos as correspondentes cópias, de forma impressa".
O Ministério Público manifesta-se de acordo com a proposta, consignando que o cofre credor do débito deve ser o Fundo Nacional de Cultura, em vez do Tesouro Nacional, por se tratar de recursos captados por força de projeto cultural, com amparo na Lei 8.313/1991 (Lei Rouanet) .

não há.

Procurador Marinus Eduardo De Vries Marsico.

TOMADA DE CONTAS ESPECIAL. OMISSÃO NO DEVER DE PRESTAR CONTAS DE RECURSOS CAPTADOS NO ÂMBITO DO PRONAC. REVELIA. CONTAS IRREGULARES. DÉBITO E MULTA.

TOMADA DE CONTAS ESPECIAL (TCE)

Secretaria de Controle Externo de Tomada de Contas Especial (SecexTCE).

Tratam os autos de tomada de contas especial instaurada pela Secretaria Especial de Cultura, em desfavor de Editora Atos Comércio de Livros Ltda. e de Rebecca Brogglio Pivetta, em razão de omissão no dever de prestar contas, captados por força do projeto cultural Pronac 14-8725.
A empresa proponente captou recursos autorizados, no montante de R$ 1.577.777,80, nas datas indicadas a seguir, mas, transcorrido o prazo para prestação de contas, em 30/10/2016, deixou de encaminhar comprovação da utilização dos recursos.
	Valor (R$) 
	Data 

	600.000,00
	30/12/2014

	977.777,80
	30/12/2015

No âmbito deste Tribunal, os responsáveis foram citados em razão da omissão no dever de prestar contas dos recursos geridos, tendo havido, ainda, a audiência da gestora, em razão do descumprimento do prazo para a apresentação da prestação de contas. 
A Unidade Técnica propôs considerar revéis os responsáveis, julgar suas contas irregulares, com fundamento no art. 16, inciso III, alíneas "a" e "c", da Lei 8.443/1992, condená-los a ressarcir o total dos recursos captados e aplicar-lhes multa proporcional ao débito, consoante o art. 57 da Lei 8.443/1992.
Alinho-me ao encaminhamento sugerido e adoto as análises da unidade técnica como minhas razões de decidir, exceto quanto à possibilidade de aplicação cumulativa das multas dos arts. 57 e 58, inciso I, da Lei 8.443/1992, pois não há, neste caso, conduta distinta que justifique citação pela omissão no dever de prestar contas e audiência em razão de descumprimento do prazo para apresentação das contas. 
Verifico que os elementos constantes dos autos não permitem identificar a destinação dos recursos e não é possível aferir e reconhecer a ocorrência de boa-fé.
Anoto, por fim, a não ocorrência das prescrições da pretensão punitiva e ressarcitória, como bem demonstrou o auditor na peça instrutiva.
Por todo o exposto, julgo irregulares as contas dos responsáveis, imputando-lhes o débito correspondente aos recursos captados e aplicando-lhes a multa prevista no artigo 57 da Lei 8.443/1992.
	Feitas essas considerações, Voto para que o Tribunal adote a minuta de acórdão que submeto ao Colegiado.
TCU, Sala das Sessões, em 8 de fevereiro de 2022.
WALTON ALENCAR RODRIGUES 
Relator